臺灣彰化地方法院刑事判決　　　　　　　100年度易字第223號
公　訴　人　臺灣彰化地方法院檢察署檢察官
被　　　告　陳存富
上列被告因重利案件，經檢察官提起公訴（99年度偵字第10089
號），本院依簡式審判程序判決如下：
    主  文
陳存富幫助乘他人急迫貸以金錢，而取得與原本顯不相當之重利
，處拘役肆拾日，如易科罰金，以新臺幣壹仟元折算壹日。
    事  實
一、緣陳雅玲（所涉重利犯行，業經本院以100 年度簡字第417
    號判決處應執行拘役120 日確定）、武宜珊（已歿，業經臺
    灣彰化地方法院檢察署檢察官以99年度偵字第10089 號為不
    起訴處分確定）及其他真實姓名不詳之成年人，共同基於從
    事放款業務牟取重利之犯意聯絡，自民國98年間起經營俗稱
    「地下錢莊」，以「李先生」、「洪太太」之名義散發簡訊
    ，用以招徠急迫而需舉債濟急之不特定人，俟有急需現金之
    人透過簡訊上所留電話與陳雅玲等人取得聯繫，陳雅玲等人
    即乘借貸者需款急迫、輕率之際貸予現金牟取重利。其中陳
    雅玲提供自己在彰化銀行北嘉義分行申辦之帳戶（帳號：00
    000000000000號）、向不知情之洪榮輝（業經臺灣彰化地方
    法院檢察署檢察官以99年度偵字第10089 號為不起訴處分確
    定）商借其在元大商業銀行斗信分行申辦之帳戶（帳號：00
    00000000000000號），做為地下錢莊款項進出之用，並由陳
    雅玲負責至銀行處理該等帳戶資金進出事宜。
二、俟陳存富以前開簡訊所留之電話號碼與地下錢莊之人聯絡，
    並借得新臺幣（下同）2 萬元，後因無力償還，前開地下錢
    莊之成員即姓名年籍不詳、綽號「小李」之成年男子即向陳
    存富表示：如代為申請行動電話門號即可免去前開債務等語
    ，而陳存富明知「小李」為地下錢莊成員，如申辦行動電話
    門號供其使用，極可能供作涉犯前述重利犯行使用，惟縱令
    前述情事發生亦不違反本意，仍基於幫助重利之犯意，於98
    年3 月12日在雲林縣崙背鄉○○路上之7-11便利商店外面，
    填寫遠傳易付卡客戶資料卡，以其名義申請行動電話門號，
    填寫完畢後即將上開資料卡交付「小李」，由「小李」在其
    上黏貼陳存富中華民國國民身分證及全民健康保險卡正反面
    影本後，持向遠傳電信股份有限公司申請行動電話門號0000
    000000號SIM 卡，交由地下錢莊內其他人使用。復有程坤保
    （所涉重利犯行，業經本院以100 年度簡字第417 號判決處
    拘役35日確定）亦向前開地下錢莊借款，因一期利息未償還
    而以代為申辦行動電話門號0000000000號SIM 卡抵償。地下
    錢莊成員取得前開電話後，即在散發貸放款項之簡訊中留下
    行動電話門號0000000000、0000000000號供借款者聯繫。適
    周欣儀因需錢孔急，乃循上開電話與自稱「洪太太」、「李
    先生」之人聯絡借款後，由「李先生」攜帶款項至周欣儀位
    於彰化縣溪湖鎮○○路○ 段之住處，共計借款6 次，其借款
    時間、金額、年利率及所提供擔保品分述如下：(一)於98年11
    月30日借貸30萬元，實際取得24萬9 千元，餘5 萬1 千元為
    第1 期之預扣利息（計息日共12日，換算年利率為517 ％）
    ，並簽發面額15萬元之支票2 紙以為清償方法，嗣後支票兌
    現清償完畢；(二)於98年12月15日借貸30萬元，實際取得26萬
    4 千元，餘3 萬6 千元為第1 期之預扣利息（計息日共10日
    ，換算年利率為438 ％），並簽發面額15萬元之支票2 紙以
    為清償方法，嗣後支票兌現清償完畢；(三)於98年12月28日借
    貸40萬元，實際取得34萬，餘6 萬元為第1 期之預扣利息（
    計息日共10日，換算年利率為547 ％），並簽發面額10萬元
    、15萬元、15萬元之支票各1 紙以為清償方法，嗣後支票兌
    現清償完畢；(四)於99年1 月6 日借貸50萬元，實際取得41萬
    ，餘9 萬元為第1 期之預扣利息（計息日共10日，換算年利
    率為657 ％），並簽發面額10萬元、20萬元、20萬元之支票
    各1 紙以為清償方法，嗣後支票兌現清償完畢；(五)於99年1
    月18日，借貸55萬元，實際取得44萬，餘11萬元為第1 期之
    預扣利息（計息日共10日，換算年利率為730 ％），並簽發
    面額15萬元、20萬元、20萬元之支票各1 紙以為清償方法，
    嗣後支票兌現清償完畢；(六)於99年1 月27日，借貸60萬元，
    實際取得46萬8 千元，餘13萬2 千元為第1 期之預扣利息（
    計息日共10日，換算年利率為803 ％），並簽發面額20萬元
    之支票3 紙以為清償方法，但因周欣儀無力支付而無法將支
    票兌現。嗣經警方循線查獲，而知上情。
三、案經臺中市警察局移請臺灣彰化地方法院檢察署檢察官偵查
    起訴。
    理  由
一、被告陳存富所犯為死刑、無期徒刑、最輕本刑為3 年以上有
    期徒刑或高等法院管轄第一審案件以外之罪，並於本院行準
    備程序時就被訴事實為有罪之陳述，本院合議庭依刑事訴訟
    法第273 條之1 第1 項規定，裁定改由受命法官獨任行簡式
    審判程序，合先敘明。
二、上開事實，業據被告於本院審理中坦承不諱，核與證人陳雅
    玲、程坤保及周欣儀於警詢、偵訊中之證述情節相符，並有
    遠傳易付卡客戶資料卡1 份、周欣儀開立之支票暨存根聯影
    本、陳雅玲前開帳戶之基本資料與歷史交易明細表、洪榮輝
    前開帳戶之基本資料與歷史交易明細表各1 份在卷可佐，足
    認被告任意性自白與事實相符。本案事證明確，被告犯行堪
    以認定，應予依法論科。
三、按刑法上之幫助犯，係指以幫助之意思，對於正犯資以助力
    ，而未參與實施犯罪之行為者而言（最高法院49年台上字第
    77號判例要旨參照）。查被告填寫易付卡客戶資料卡後，交
    由他人申辦上開行動電話SIM 卡供作重利犯行使用，並不等
    同於向被害人施以重利之行為，且亦無證據證明被告參與重
    利犯行之構成要件行為，應僅得認定被告係基於幫助他人為
    重利犯行之犯意而為之，且其上開行為亦係屬重利罪構成要
    件以外之行為。是核其所為，係犯刑法第30條第1 項前段、
    第344 條之幫助重利罪。又被告以一提供行動電話門號之行
    為，幫助陳雅玲及其所屬犯罪集團先後貸予被害人周欣儀6
    次款項，並收取重利，係一行為觸犯數個相同罪名，為想像
    競合犯，應依刑法第55條規定，從一重處斷。
四、爰審酌被告並無犯罪前科，素行尚佳，雖本身為陳雅玲所屬
    犯罪集團所為重利犯行之被害人，惟竟為抵償債務，而擅替
    地下錢莊之人員申請行動電話門號供犯罪使用，使該犯罪集
    團利用他人亟需用錢之際而收取高額利息，藉此牟利，對社
    會治安所生危害甚大，然衡及被告於犯後坦承犯行，態度尚
    佳，暨其之犯罪動機、目的、手段、被害人所受損害等一切
    情狀，量處如主文所示之刑，並諭知易科罰金之折算標準，
    以示懲儆。
據上論斷，應依刑事訴訟法第273 條之1 、第299 條第1 項前段
，刑法第344 條、第55條、第30條第1 項前段、第2 項、第41條
第1 項前段，刑法施行法第1 條之1 第1 項、第2 項前段，判決
如主文。
本案經檢察官賴政安到庭執行職務。
中    華    民    國   100    年    10    月    12    日
                  刑事第二庭  法  官  林怡君
以上正本證明與原本無異。
如不服本判決應於收受判決後10日內向本院提出上訴書狀，並應
敘述具體理由；其未敘述上訴理由者，應於上訴期間屆滿後20日
內向本院補提理由書（均須按他造當事人之人數附繕本）「切勿
逕送上級法院」。
告訴人或被害人對於判決如有不服具備理由請求檢察官上訴者，
其上訴期間之計算係以檢察官收受判決正本之日期為準。
中    華    民    國   100    年    10    月    12    日
                              書記官  顧嘉文
附錄本案論罪科刑法條全文：
中華民國刑法第344條
（重利罪）
乘他人急迫、輕率或無經驗貸以金錢或其他物品，而取得與原本
顯不相當之重利者，處 1 年以下有期徒刑、拘役或科或併科 1
千元以下罰金。